【裁判字號】    99,上訴,243
【裁判日期】    990421
【裁判案由】    違反槍砲彈藥刀械管制條例
【裁判全文】
臺灣高等法院高雄分院刑事判決         99年度上訴字第243號
上  訴  人
即  被  告  甲○○
指定辯護人  本院公設辯護人  于欣潔
上列上訴人因違反槍砲彈藥刀械管制條例案件，不服臺灣屏東地
方法院98年度訴字第953 號中華民國98年11月18日第一審判決（
起訴案號：臺灣屏東地方法院檢察署98年度偵字第5634號），提
起上訴，本院判決如下：
    主  文
原判決撤銷。
甲○○犯非法持有空氣槍罪，處有期徒刑壹年捌月，併科罰金新
臺幣伍萬元，罰金如易服勞役以新臺幣壹仟元折算壹日。緩刑肆
年，緩刑期間付保護管束。扣案空氣槍（槍枝管制編號：000000
0000號）壹支、瓦斯鋼瓶伍支、鋼珠二分之一瓶均沒收。
    事  實
一、甲○○明知可發射子彈具有殺傷力之空氣槍，係屬槍砲彈藥
    刀械管制條例第4 條第1 項第1 款所列之管制物品，非經中
    央主管機關許可，不得持有，竟未經許可，於民國98年7 月
    23 日 ，在屏東縣佳冬鄉○○村○○○○道附近，以新臺幣
    （下同）2000元之價格，向姓名年籍不詳之成年人購買具有
    殺傷力之空氣長槍1 枝而非法持有之，再於同年7 月底某日
    ，在屏東縣新埤鄉某機車行購得瓦斯鋼瓶及鋼珠等物。嗣於
    98 年8月2 日下午3 時20分許，駕駛車號7210-MH 號自小客
    車，行經屏東縣佳冬鄉○○村○○路與新埔路口，因行跡可
    疑，經警盤查而查獲，並扣得上開空氣長槍1 支（槍枝管制
    編號：0000000000號）及供持有空氣槍犯罪使用之瓦斯鋼瓶
    5 支及鋼珠2 分之1 瓶。
二、案經屏東縣政府警察局枋寮分局報告臺灣屏東地方法院檢察
    署檢察官偵查起訴。
    理  由
壹、證據能力方面：
一、刑事訴訟法關於鑑定之規定，除選任自然人充當鑑定人外，
    另設有囑託機關鑑定制度。依同法第198 條、第208 條之規
    定，不論鑑定人或鑑定機關、團體，固均應由法院、審判長
    、受命法官或檢察官視具體個案之需要而為選任、囑託，並
    依第206 條之規定，提出言詞或書面報告，始符合同法第
    159 條第1 項所定得作為證據之「法律有規定」之情形。然
    於司法警察機關調查中之案件，為因應實務上，或因量大、
    或有急迫之現實需求，併例行性當然有鑑定之必要者，例如
    毒品之種類與成分、尿液之毒品反應，或槍、彈有無殺傷力
    之鑑定，基於檢察一體原則，得由該管檢察長對於轄區內之
    案件，以事前概括選任鑑定人或囑託鑑定機關、團體之方式
    ，俾便轄區內之司法警察官、司法警察對於調查中之此類案
    件，得即時送請先前已選任之鑑定人或囑託之鑑定機關、團
    體實施鑑定，以求時效。此種由檢察機關概括選任鑑定人或
    概括囑託鑑定機關、團體，再轉知司法警察官、司法警察於
    調查犯罪時參考辦理之作為，法無明文禁止，性質上與檢察
    官選任或囑託為鑑定者無異。而臺灣高等法院檢察署檢察長
    已概括囑託內政部警政署刑事警察局為「槍彈有無殺傷力之
    鑑定」之鑑定機關，經臺灣高等法院檢察署92年10月15日檢
    文允字第0921001322號函檢附該署檢察長概括選任鑑定人或
    囑託鑑定機關（團體）名冊各1 份函告週知。是以本案屏東
    縣政府警察局於案件未移送檢察官偵辦前之調查犯罪階段，
    依據檢察長之概括授權，先行將槍彈證物送請檢察機關預先
    核定之專責鑑定機關即內政部警政署刑事警察局所實施之鑑
    定，其等出具之書面鑑定報告應屬刑事訴訟法第208 條準用
    第206 條第1 項所稱之書面報告，依刑事訴訟法第159 條第
    1 項之立法理由，為該條項所指法律有特別規定者，應有證
    據能力，合先敘明。
二、傳聞法則乃對於被告以外之人於審判外之言詞或書面陳述，
    亦即針對被告以外之人於審判外以言詞或書面所為之供述證
    據所為之規範。卷附扣案物照片（警卷第10-27 頁），乃以
    科學、機械之方式對於查獲當時之情況所為忠實且正確之紀
    錄，性質上並非供述證據，故無傳聞法則之適用，於此又查
    無不得為證據之狀況，自均具有證據能力。
三、卷內搜索扣押筆錄、扣押物品收據及扣押物品目錄表，均係
    警方執行搜索任務所製作，用以紀錄、證明搜索、扣押過程
    ，乃公務員職務上製作之紀錄、證明文書，並查無顯不可信
    之情況，依刑事訴訟法第159 條之4 第1 款規定，自得為證
    據。
四、按被告以外之人於審判外之陳述，雖不符前4 條之規定，而
    經當事人於審判程序同意作為證據，法院審酌該言詞陳述或
    書面陳述作成時之情況，認為適當者，亦得為證據。當事人
    、代理人或辯護人於法院調查證據時，有第159 條第1 項不
    得為證據之情形，而未於言詞辯論終結前聲明異議者，視為
    有前項之同意，刑事訴訟法第159 條之5 定有明文。查本判
    決下列所引用之警察職務報告、刑事案件報告書等，雖屬傳
    聞證據，惟被告及其指定辯護人、檢察官於審判期日，對本
    案之全部證據之證據能力均不爭執，於審判期日就本院所調
    查之證據均未主張有刑事訴訟法第159 條不得為證據之情形
    ，且均表示「沒有意見」，本院審酌該等證據作成時，亦無
    不適當之處，依前開規定，均有證據能力，合先敘明。
貳、實體方面：
一、上開犯罪事實，業據被告坦承不諱，並有屏東縣政府警察局
    枋寮分局偵查佐職務報告（參見警卷第1 頁）、屏東縣政府
    警察局枋寮分局刑事案件報告書（參見偵卷第1 頁至第2 頁
    ）所載查獲經過在卷足稽，以及被告持有之空氣槍1 支（槍
    枝管制編號：0000000000號）、為搭配槍枝射擊使用而自行
    購買之瓦斯鋼瓶5 支、鋼珠2 分之1 瓶等物扣案可證。又上
    開空氣槍經送檢視法、性能檢驗法、動能測試法鑑驗，結果
    略以：該槍枝係氣體動力式長槍，以小型高壓氣體鋼瓶內氣
    體為發射動力，經以金屬彈丸測試3 次，其中彈丸（直徑6.
    0 公釐、重量0.88公克）最大發射速度為157 公尺/ 秒，計
    算其動能為10焦耳，換算其單位面積動能為35焦耳/ 平方公
    分，已達在最具威力之適當距離，足使彈丸穿入人體皮肉層
    之動能標準等情，有前揭槍彈鑑定書1 份在卷為憑（見偵卷
    第9-11頁），可見扣案空氣槍確有殺傷力無訛。綜上，足徵
    被告之自白與事實相符，堪予採信，從而本件罪證明確，被
    告犯行洵足認定，應依法論科。
二、論罪科刑：
  (一)查上開空氣長槍1 支，既係以高壓氣體鋼瓶內氣體為發射動
    力之氣體動力式長槍，即為槍砲彈藥刀械管制條例第4 條第
    1 款之空氣槍；核被告所為，係犯槍砲彈藥刀械管制條例第
    8 條第4 項之非法持有空氣槍罪。
  (二)又槍砲彈藥刀械管制條例第8 條第1 項規定中之非法製造、
    運輸、販賣空氣槍罪，業經司法院大法官會議解釋釋字第
    669 號解釋宣告有違憲法第23條之比例原則，應自本解釋公
    布之日起至遲於1 年屆滿時，失其效力在案，該解釋理由書
    略謂：「惟系爭規定所禁止製造、運輸、販賣之客體相對廣
    泛，一部分殺傷力較低之空氣槍，亦在處罰範圍內。基於預
    防犯罪之考量，立法機關雖得以特別刑法設置較高之法定刑
    ，但其對構成要件該當者，不論行為人犯罪情節之輕重，均
    以無期徒刑或5 年以上有期徒刑之重度自由刑相繩，未能具
    體考量行為人違法行為之惡害程度，對違法情節輕微、顯可
    憫恕之個案，可能構成顯然過苛之處罰，而無從兼顧實質正
    義。按不具殺傷力且無危害安全之虞之空氣槍係合法而容易
    取得之休閒娛樂商品，而改造此類空氣槍，所需零件易於取
    得，亦無須高度之技術。倘人民僅出於休閒、娛樂等動機而
    改造合法之空氣槍，雖已達殺傷力標準，但若其殺傷力甚微
    ，對他人生命、身體、自由、財產等法益之危險甚低，或有
    其他犯罪情節輕微情況，法院縱適用刑法第59條規定酌減其
    刑，最低刑度仍達2 年6 月以上之有期徒刑，無從具體考量
    行為人所應負責任之輕微，而為易科罰金或緩刑之宣告，尚
    嫌情輕法重，致罪責與處罰不相對應。」可知依上開解釋意
    旨，槍砲彈藥刀械管制條例第8 條第1 項之非法製造空氣槍
    罪，若僅出於休閒、娛樂等動機而改造合法之空氣槍，雖已
    達殺傷力標準，但若其殺傷力甚微，對他人生命、身體、自
    由、財產等法益之危險甚低之情節，法院縱適用刑法第59條
    酌減其刑至2 年6 月，仍嫌情輕法重。則舉重明輕，若單純
    持有已達殺傷力標準之空氣槍，有上開情節輕微之情形，若
    仍量處法定最低度之有期徒刑3 年，更顯係罪責不相當至明
    。本院考量被告所持有之上開槍枝，係以小型高壓氣體鋼瓶
    內氣體為發射動力，相較於使用具有彈頭、彈殼及火藥之子
    彈之改造槍枝而言，其殺傷力顯然較為輕微而有限，且鑑定
    結果該槍枝發射金屬彈丸之單位面積動能為35焦耳/ 平方公
    分，雖已逾足以穿入人體皮肉層之單位面積動能20焦耳/ 平
    方公分，而具有殺傷力，然仍未達美國軍醫總署定義足以使
    人喪失戰鬥能力之彈丸撞擊動能58呎磅（即78.6焦耳），所
    為之可非難性尚非重大；且被告持有上開槍枝之目的，僅供
    打鳥玩樂使用，業據被告於偵訊時供述明確（參偵卷第7 頁
    ），且被告為警查獲時，確於車內另有斑鳩鳥1 支，有查獲
    相片在卷可查（警卷第18-1 9頁）；核與非法之徒動輒持有
    殺傷力較高之改造手槍等槍枝，以為作奸犯科之用，顯屬有
    別；而本案亦未查獲被告以上開槍、彈涉犯刑案，亦有臺灣
    高等法院被告前案紀錄表1份 在卷可憑，對於公眾安全僅可
    能生潛在威脅，其犯罪情節輕微，所生危害甚小，本院審酌
    其情，認縱處以法定最低度刑有期徒刑3 年，猶嫌過重，而
    與被告持有上開槍械行為之實際惡性失諸衡平，考諸刑罰制
    裁與其目的之比例性，非無「情輕法重」之憾，其犯罪情狀
    堪予憫恕，於客觀上當足以引起一般人普遍之同情，本院認
    應依刑法第59條之規定，予以酌減其刑。
  (三)原審對被告予以論罪科刑，固非無見；惟查，(一)本案被告所
    犯非法持有空氣槍罪，如量處以法定最低度刑有期徒刑3 年
    ，仍嫌過重，有情輕法重之情形，已如上述，原審未依刑法
    第59條規定予以酌減刑其刑，容有未當；(二)原審於量刑審酌
    先謂：「被告並無前科，素行尚可」，繼謂：「又於持槍期
    間購入大量毒品（甲基安非他命40餘小包），且一同隨車攜
    帶多日後始為警查獲該甲基安非他命45小包，有被告於本院
    審理中及警、偵訊之自白，與屏東縣政府警察局枋寮分局職
    務報告（參見警卷第1 頁）附卷可查，可見其素行不良」，
    理由亦嫌矛盾，被告上訴意旨請求從輕量刑，為有理由，自
    應由本院將原判決撤銷改判。
  (四)爰審酌被告法治觀念不足，竟購買管制槍枝並持之用以射擊
    鳥類，惟念及其並無前科，素行尚可，有臺灣高等法院被告
    前案紀錄表1 份在卷可考，其持有上開槍枝僅約10日，時日
    尚短，現為建築臨時工，被告犯後被訴本案重罪，仍始終承
    認犯行、坦然面對司法，顯具悔意等一切情狀，酌情量處如
    主文第2 項所示之刑，並就罰金刑部分諭知易服勞役之折算
    標準。
  (五)又被告為建築臨時工，現尚有學齡中幼子尚待撫養照顧，有
    其所提戶籍謄本1 份可參（見原審卷19-20 頁），而被告案
    發後，亦因精神分裂症住院療養，有其所提之佑青醫院99年
    4 月1 日乙種診斷證明書在卷可憑，刑罰適應性尚低，且被
    告並未曾因故意犯罪而受有期徒刑以上刑之宣告，有臺灣高
    等法院被告前案紀錄表在卷可稽，其因一時失慮，偶罹刑章
    ，事後亦已坦承犯行，深具悔意，經本件偵審程序及科刑宣
    告之教訓後，應知警惕而無再犯之虞，本院因認暫不執行其
    刑為當，茲併諭知緩刑4 年；惟斟酌被告因守法觀念薄弱而
    觸法，為確保其能記取教訓，及於緩刑期間內，能深知戒惕
    ，避免緩刑之宣告遭撤銷，併依刑法第93條第1 項規定，命
    被告應於緩刑期間付保護管束，以啟自新。
  (六)至扣案空氣槍1 支（槍枝管制編號：0000000000號），因屬
    違禁物，應依刑法第38條第1 項第1 款宣告沒收。其餘扣案
    瓦斯鋼瓶5 支、鋼珠2 分之1 瓶等物，為被告自行添購為其
    所有，並作為搭配槍枝射擊使用（見偵卷第7 頁、原審卷第
    29頁背面），參以扣案空氣槍殺傷力之最終實現，除需裝置
    瓦斯鋼瓶於空氣槍上，以使該空氣槍轉化高壓氣體而賦予適
    用之彈丸足以穿透人體皮肉層之動能外，倘有適用彈丸用供
    擊發，甚經瞄準人體射擊，其危險性絕非單純持有空氣槍可
    相比擬，甚且極可能產生一定之實害結果，足見扣案經試射
    後之瓦斯鋼瓶5 支及剩餘之鋼珠2 分之1 瓶，與被告所犯持
    有空氣槍罪之間具有密切關聯性，自屬供犯本罪所用之物，
    爰依刑法第38條第1 項第2 款規定宣告沒收。
據上論斷，應依刑事訴訟法第369 條第1 項前段、第364 條、第
299 條第1 項前段，槍砲彈藥刀械管制條例第8 條第4 項，刑法
第11條前段、第42條第3 項、第38條第1 項第1 款、第2 款、第
59條、第74條第1 項第1 款、第93條第1項，判決如主文。
本案經檢察官王登榮到庭執行職務。
中    華    民    國    99    年    4     月    21    日
                  刑事第七庭    審判長法  官 莊飛宗
                                      法  官 謝宏宗
                                      法  官 蔡廣昇
以上正本證明與原本無異。
如不服本判決應於收受本判決後10日內向本院提出上訴書狀，其
未敘述上訴理由者，並得於提起上訴後10日內向本院補提理由書
狀（均須按他造當事人之人數附繕本）「切勿逕送上級法院」。
中    華    民    國    99    年    4     月    21    日
                                      書記官 曾允志
附錄本件判決論罪科刑法條：
槍砲彈藥刀械管制條例第8條第4項
未經許可，製造、販賣或運輸鋼筆槍、瓦斯槍、麻醉槍、獵槍、
空氣槍或第 4 條第 1 項第 1 款所定其他可發射金屬或子彈具
有殺傷力之各式槍砲者，處無期徒刑或 5 年以上有期徒刑，併
科新臺幣 1 千萬元以下罰金。
未經許可，持有、寄藏或意圖販賣而陳列第 1 項所列槍枝者，
處 3 年以上10 年以下有期徒刑，併科新臺幣 700 萬元以下罰
金。

司法院資訊處製作；財團法人民間司法改革基金會備份。
